【裁判字號】    95,上訴,449
【裁判日期】    950705
【裁判案由】    偽造文書等
【裁判全文】
臺灣高等法院臺南分院刑事判決         95年度上訴字第449號
上  訴  人
即  被  告  戊○○
            即郭乃仁
選任辯護人  嚴庚辰    律師
            陳國瑞    律師
上列上訴人即被告因偽造文書等案件，不服臺灣臺南地方法院94
年度訴字第1174號中華民國95年3月16日第一審判決（起訴案號
：臺灣臺南地方法院檢察署94年度偵字第412號），提起上訴，
本院判決如下：
    主    文
上訴駁回。
    事    實
一、戊○○（即郭乃仁）自91年12月1日起，任職於信隆藥品工
    業股份有限公司（址設臺南縣仁德鄉○○路○段二六九號，
    下稱信隆公司），負責推銷藥品及收取款項，為從事業務之
    人。其明知甲○○診所（址設臺南縣新營市○○路九八號，
    全銜為「甲○○內科胃腸科醫院」）、亞州藥局（址設臺南
    縣新營市○○路33之2號）、丙○○○（臺南縣新營市○○
    路97之1號）、庚○○（址設臺南縣新營市○○街6之2號）
    及己○○○○○（址設臺南縣新營市○○路157之7號）均未
    向信隆公司訂購藥品，惟其為爭取推銷業績，乃以上開診所
    及藥局名義向信隆公司訂購之方式取得藥品，再依自己銷售
    管道將藥品售出回收款項交回信隆公司，竟基於意圖為自己
    不法所有及偽造文書並持之以行使之概括犯意，先於如附表
    所示之時間，連續以填載如附表所示訂購藥品交易之不實事
    項於業務上所掌管之日報表並傳真至信隆公司制作估價單之
    方式，向信隆公司誆稱如附表所示之診所及藥局欲訂購藥品
    ，致信隆公司負責出貨人員不疑有異，遂將所訂購藥品如數
    交託新竹貨運股份有限公司臺南營業所（下稱新竹貨運）運
    送，並出具估價單予戊○○使其得持向客戶收取貨款，戊○○隨即再向新竹貨運之送貨員謊稱客戶急需藥品，可交由其
    代為送達云云，致新竹貨運之送貨員亦均誤信為真而將藥品
    交予戊○○，嗣戊○○將取得之藥品以自己銷售管道出售；
    其後，戊○○於將所收取貨款交回信隆公司前，為掩飾其冒
    用上開藥局及診所名義訂購藥品及其後將藥品轉售情事，竟
    偽造「甲○○診所」、「乙○○○」、「丙○○○」、「庚○○」及「己○○○○○」之印章，連續蓋在如附表所示之
    藥品交易估價單上而偽造估價單合計為27張，再將上開估價
    單交回信隆公司，而連續行使主張上開藥局及診所為收受藥
    品及付款之意思，足以生損害於甲○○診所、丙○○○、庚○○、己○○○○○及信隆公司對客戶訂貨管理之正確性。
    嗣於92年7月29日為信隆公司負責人丁○○發覺上情，乃要
    求戊○○離職、書立悔過書，並簽發本票三張作為戊○○積
    欠信隆公司應回收貨款之憑據，而戊○○直至94年4月21 日
    方才清償全部積欠款項。
二、案經信隆公司訴由臺灣臺南地方法院檢察署檢察官偵查起訴
    。
    理    由
一、訊據上訴人即被告戊○○（下稱被告）固坦承曾任職於信隆
    公司，於九十二年一月至五月期間，伊明知甲○○診所、乙○○○、丙○○○、庚○○及己○○○○○均未向信隆公司
    訂購藥品，仍填寫日報表傳真回信隆公司，誆稱上開診所及
    藥局欲訂購藥品，使信隆公司依照公司出貨流程將所訂購藥
    品如數交託新竹貨運運送，伊再向新竹貨運之送貨員佯稱客
    戶急需藥品，可交由其代為送達云云，新竹貨運之送貨員乃
    將藥品交予其取得，嗣伊即依自己銷售管道將藥品出售；另
    伊未經甲○○診所、乙○○○、丙○○○、庚○○及己○○○○○之同意即偽造渠等之印章，蓋印在信隆公司印製予業
    務代表持向客戶請款之估價單上，再將上開估價單交回信隆
    公司等情不諱，惟矢口否認有何詐欺取財及偽造私文書並持
    之以行使之犯行，辯稱：伊刻印章不是為了讓公司出貨，是
    伊整理客戶的帳單用的，估價單蓋完章，收完款項後，就不
    用交回公司，估價單是要拿去收錢用的，不是確認用，帳單
    不需要讓客戶蓋章，公司要業績，伊只好先進貨，然後自己
    慢慢賣，反正只要把錢交給公司就好了，伊以上開藥局及診
    所名義向公司訂貨並無不法所有的意圖云云。
二、經查：
  (一)證人即信隆公司負責人丁○○於原審審理時證述：「估價單
    是信隆公司業務代表拿給客戶，客戶在上面蓋章之用意是表
    示客戶有收到貨物並且同意支付貨款，信隆公司都是委託新
    竹貨運送貨而不是由業務代表送貨的作用有二，其一是表示
    貨物有送到客戶的手上，其二是業務代表拿估價單向客戶確
    認的意思，業務代表給客戶的估價單是卷附的估價單，至於
    卷附表列的一些交易沒有估價單，有些是業務代表沒有拿給
    客戶作確認，有些是長期客戶可以信賴的就沒有再做確認的
    動作」、「日報表僅保管一年而已，本件是92年，所以日報
    表已經銷燬，內容是記載客戶之訂單、貨品、或是客戶意見
    。業務員傳真回來之後，原則上伊等就以日報表來做估價單
    ，另外有些情形是客戶直接打電話進來，伊等也會作估價單
    。」等語明確（見原審卷第27~28頁、第51~52頁），及證人
    即甲○○內科胃腸科醫院負責人甲○○亦於原審審理時結證
    ：甲○○診所向信隆藥品訂貨的程序係伊打電話訂貨，他們
    把貨送過來，伊就蓋章簽收，要拿估價單來，如伊核對發票
    金額相同的話，就會付錢，卷附估價單上的印章不是伊蓋的
    等語可據（見原審卷第29頁），被告復於原審審理時陳稱：
    有時候客戶也會在估價單蓋章，表示已經收到貨品，伊每個
    月都要回公司開會，伊會把估價單交回公司等語（見原審卷
    第31頁、第33頁），參以卷附偽造之估價單合計為27張又係
    信隆公司告訴代理人即證人丁○○向臺灣臺南地方院檢察署
    檢察官告訴時所提出等情（偵查發查卷第204號第6~18頁、
    第20~ 21頁，另有7張並無蓋章，自不計入本件行使偽造等
    罪行範圍內），足見上開估價單上蓋印之作用，確為訂購藥
    品之客戶向信隆公司表示收受藥品及同意付款之意思，而上
    開估價單之印文係由被告未經甲○○診所、亞州藥局、丙○○○、庚○○及己○○○○○之同意所刻之印章所蓋，嗣並
    提出予信隆公司收受以行使主張上開意思，自足以生損害於
    甲○○診所、丙○○○、庚○○、己○○○○○及信隆公司
    對客戶訂貨管理之正確性無疑。
  (二)又證人丁○○尚於偵查中陳稱：新竹貨運的人先到信隆公司
    取貨，帶回新竹貨運臺南市的站址，準備要送到新營地區去
    ，被告因為跟司機熟識，騙司機說客戶急著要，他可以幫司
    機送，所以司機就給他簽收，貨交給他，我們公司事前都不
    知道，事後要去向客戶請款時，客戶才說他們沒有收到貨等
    語（營偵字第412號偵卷第11頁），且有卷附新竹貨運之託
    運單28張（原審誤計為27張）、被告簽發之本票3張及出具
    之悔過書1份可稽（均影本，見上開發查卷第204號第23~32
    頁、第35~36頁、第42頁），可認信隆公司之出貨流程中確
    未由業務代表經手，且信隆公司倘如被告所稱只要業績，之
    後只要將錢交給公司即可云云，則被告儘可坦言向信隆公司
    進貨，何須以詐騙方式取得藥品？佐之證人丁○○上開證述
    信隆公司係由貨運公司送貨，再由業務代表持估價單向客戶
    確認等語，及被告於原審陳稱自己是先進貨再慢慢賣等語，
    足見信隆公司對於藥品出貨事項有一定流程與制度，而不允
    許業務代表以實際上未訂購藥品客戶之名義取得藥品後轉售
    取款之行為，而被告自九十一年十二月一日起任職於信隆公
    司，對於信隆公司之出貨流程自當熟知，卻仍以填載不實訂
    購藥品交易之日報表傳真予信隆公司供制作估價單，向信隆
    公司誆稱上開甲○○診所等客戶訂購藥品，致信隆公司出貨
    人員不疑有詐而陷於錯誤，遂將所訂購藥品如數交託新竹貨
    運運送，被告再向新竹貨運之送貨員佯稱客戶急需藥品，可
    交由其代為送達云云，致新竹貨運之送貨員亦陷於錯誤，乃
    將藥品交予被告取得，被告上開對於信隆公司及新竹貨運施
    以詐術而取得信隆公司藥品之行為，顯有不法所有之意圖至
    明。
  (三)綜上所述，足見被告所辯，顯係畏罪卸責之詞，不足採信，
    本件事證已臻明確，被告之犯行洵堪認定，應予依法論科。
三、按行為後法律有變更者，適用行為時之法律。修正後之刑法
    第2條第1項定有明文。又原（舊）刑法第55條牽連犯、暨第
    56條連續犯之規定，業經立法院修正刪除，並經總統於94年
    2月2日公布，於95年7月1日施行。惟如按刪除連續犯後之結
    果，對被告上揭所犯之各罪行（27次）以加法累計，各罪之
    法定本刑（如行使偽造私文書、詐欺取財二罪部分），最高
    刑度各為135年即有期徒刑5年×27＝135年；就行使業務登
    載不實文書罪部分，最高刑度亦達81年（即有期徒刑3年×2
    7＝81年）；如無牽連犯之適用，則上開各罪均再以加法相
    加累計，結果自均遠超過適用連續犯（以一罪論並加重其刑
    至二分之一）、暨牽連犯（從一重處斷）之法律效果。是比
    較新舊法結果，刪除被告行為時修正前舊刑法之連續犯、牽
    連犯規定，均非有利於被告，自仍應適用被告行為時舊刑法
    之連續犯、牽連犯有關規定，合先敘明；又被告行為時之易
    科罰金折算標準，係依修正前罰金罰鍰提高標準條例第2條
    前段規定辦理，就其原定刑法罰金數額提高為100倍折算1日
    ，則本件被告行為時之易科罰金折算標準，應以銀元300元
    折算1日，經換算為新臺幣後，應以新臺幣900元折算為1日
    。惟修正後施行之刑法第41條第1項前段則規定：「犯最重
    本刑為五年以下有期徒刑以下之刑之罪，而受六個月以下有
    期徒刑或拘役之宣告者，得以新臺幣一千元、二千元或三千
    元折算一日，易科罰金。」比較修正前後之易科罰金折算標
    準結果，修正前之舊法折算規定，較有利於受刑人，自應依
    修正後刑法第2條第1項前段，適用修正前刑法第41條第1項
    前段規定，定其易科罰金之折算標準。
四、核被告所為，係犯刑法第二百十六條行使第二百十條之行使
    偽造私文書罪（估價單部分）、行使第二百十五條之業務登
    載不實文書罪（日報表部分）及同法第三百三十九條第一項
    之詐欺取財罪。被告為偽造私文書而先行偽刻印章，偽造私
    文書及業務登載不實後復持以行使，偽造印章之行為為偽造
    私文書之部分行為，偽造私文書及業務登載不實之低度行為
    為其後行使之高度行為所吸收，均不另論罪。被告如附表27
    次行使偽造私文書、暨當次詐欺取財犯行及自始附表編號
    1~27之（92年1月10日起至同年5月28日止）業務登載不實犯
    行，係時間緊接，方法相同，各觸犯構成要件相同之罪名，
    顯係基於概括犯意反覆為之，均為連續犯，應依刑法第56條
    之規定，各應分別論以連續行使偽造私文書、業務登載不實
    文書、詐欺取財各罪，並各加重其刑。被告所犯連續行使偽
    造私文書及連續業務登載不實之目的在於連續詐欺取財，依
    刑法第55條牽連犯之規定，仍應從較重之連續行使偽造私文
    書罪處斷。起訴意旨雖漏未敘及被告有連續以偽造之甲○○
    診所及乙○○○名義印章蓋印之估價單持向信隆公司行使以
    表示甲○○診所及乙○○○收受藥品及同意付款之用意，及
    有於如附表所示之時間以傳真業務上登載不實之日報表方式
    向信隆公司誆稱丙○○○、庚○○及己○○○○○欲訂購藥
    品，致信隆公司因誤信而陷於錯誤將附表所訂購之藥品交與
    新竹貨運託運，被告再向新竹貨運之送貨員佯稱客戶急需藥
    品，可代為送貨云云，因而取得藥品，及偽造上開藥局、診
    所名義之印章，並以之蓋印於如附表所示之估價單上提出予
    信隆公司以行使之事實等情，然此部分犯行，與檢察官起訴
    已論罪科刑部分之詐欺取財罪及行使偽造私文書罪部分，均
    有連續犯及牽連犯之裁判上一罪之關係，已如前述，為起訴
    效力所及，本院自得一併審酌。
五、原審以被告事證已臻明確，因予適用修正前（舊）刑法第五
    十六條、第二百十六條、第二百十條、第二百十五條、第三
    百三十九條第一項、修正前（舊）刑法第五十五條、第四十
    一條第一項前段、第二百十九條，罰金罰鍰提高標準條例第
    一條前段、第二條（原判決漏載），並審酌被告前因偽造文
    書案件，經原審法院判處拘役五十九日，於九十年十月十二
    日因易科罰金執畢出監，復因偽造有價證券案件，經原審法
    院判處有期徒刑二年，緩刑五年確定，有臺灣高等法院被告
    前案紀錄表附卷可稽，仍不知悔改，而再為本件犯行，且犯
    後一再飾詞狡辯，態度不佳，然其已賠償告訴人之損失且與
    告訴人達成和解，已據證人丁○○於原審及本院準備程序時
    證述屬實，尚有和解書一份（上開營偵卷第412號第22頁）
    附卷為憑等一切情狀，量處有期徒刑六月，並諭知易科罰金
    之折算標準示懲。並說明被告偽造在如附表所示交易之估價
    單上之「乙○○○」印文計三枚、「甲○○診所」印文計七
    枚、「丙○○○」印文計九枚、「庚○○印」印文計六枚（
    上開九十三年度發查字第二○四號卷第十八頁上方之估價單
    上有庚○○印」印文二枚）及「己○○○○○」印文計三枚
    ，不問屬於被告與否，爰依刑法第二百十九條之規定，均予
    諭知沒收。又上開偽造之「乙○○○」、「甲○○診所」、
    「丙○○○」、「庚○○印」及「己○○○○○」印章各一
    顆，雖均未扣案，惟既查無積極證據足認業已滅失前，仍應
    依刑法第二百十九條之規定，均予諭知沒收。至於偽造之估
    價單計二十七張，雖屬被告所偽造之私文書，惟既經被告向
    信隆公司提出行使，已非被告所有之物，自無從諭知沒收，
    附此敘明。核其認事用法俱無不合，量刑亦稱妥適。被告上
    訴意旨猶執陳詞，空言辯稱其無詐欺之意，並指摘原判決量
    刑過重不當，請求撤銷原判決，並無可取，為無理由，應予
    駁回。末查被告行為時，仍有刑法修正前之連續犯、牽連犯
    暨易科罰金折算標準之規定存在，刑法修正後，刪除上開連
    續犯、牽連犯暨罰金罰鍰提高標準條例第二條之規定，原審
    未及比較適用刑法修正前後之規定固有未合，然被告依修正
    後刑法第2條第1項前段之規定，仍應適用行為時之舊法相關
    規定，較為有利，其結果仍屬相同，自應由本院補正說明如
    上，毋庸撤銷原判決，合併述明。
據上論結，應依刑事訴訟法第三百六十八條，判決如主文。
本案經檢察官楊治宇到庭執行職務。
中    華    民    國    95    年    7     月    5     日
                  刑事第二庭   審判長法  官    葉居正
                                     法  官    吳森豐
                                     法  官    莊俊華
以上正本證明與原本無異。
如不服本判決，應於收受本判決後十日內向本院提出上訴書狀。
其未敘述上訴理由者並得於提起上訴後十日內向本院補提理由書
狀（均須按他造當事人之人數附繕本）「切勿逕送上級法院」。
                                      書記官   廖明娟
中    華    民    國    95    年    7     月    7     日
附錄論罪科刑法條
刑法第二百十五條
從事業務之人，明知為不實之事項，而登載於其業務上作成之文
書，足以生損害於公眾或他人者，處三年以下有期徒刑、拘役或
五百元以下罰金。
刑法第二百十條
偽造、變造私文書，足以生損害於公眾或他人者，處五年以下有
期徒刑。
刑法第二百十六條
行使第二百十條條至第二百十五條之文書者，依偽造、變造文書
或登載不實事項或使登載不實事項之規定處斷。
刑法第三百三十九條第一項
意圖為自己或第三人不法之所有，以詐術使人將本人或第三人之
物交付者，處五年以下有期徒刑、拘役或科或併科一千元以下罰
金。
附表
┌──┬──────┬─────┬───────────┬───────┐
│編號│   時間     │ 客戶名稱 │       詐取藥品       │總價（新臺幣）│
├──┼──────┼─────┼───────────┼───────┤
│ 一 │92年2月7日  │ 乙○○○ │異菸鹼醯胼10瓶        │3000元        │
├──┼──────┼─────┼───────────┼───────┤
│ 二 │92年2月17日 │ 乙○○○ │異菸鹼醯胼120瓶       │33340元       │
│    │            │          │旺力新糖衣錠1瓶       │              │
├──┼──────┼─────┼───────────┼───────┤
│ 三 │92年2月27日 │ 乙○○○ │異菸鹼醯胼50瓶        │15000元       │
│    │            │          │                      │              │
├──┼──────┼─────┼───────────┼───────┤
│ 四 │92年1月21日 │甲○○診所│可扶康6瓶             │3750元        │
│    │            │          │待匹力達3瓶           │              │
├──┼──────┼─────┼───────────┼───────┤
│ 五 │92年1月27日 │甲○○診所│痛達寧膜衣錠2瓶       │2220元        │
│    │            │          │吉黴素膠囊1瓶         │              │
├──┼──────┼─────┼───────────┼───────┤
│ 六 │92年1月29日 │甲○○診所│痛達寧膜衣錠5瓶       │1800元        │
├──┼──────┼─────┼───────────┼───────┤
│ 七 │92年2月20日 │甲○○診所│痛達寧膜衣錠3瓶       │1080元        │
├──┼──────┼─────┼───────────┼───────┤
│ 八 │92年4月18日 │甲○○診所│痛達寧膜衣錠3瓶       │1080元        │
├──┼──────┼─────┼───────────┼───────┤
│ 九 │92年4月24日 │甲○○診所│可扶康3瓶             │1050元        │
├──┼──────┼─────┼───────────┼───────┤
│ 十 │92年4月29日 │甲○○診所│可扶康10瓶            │7500元        │
│    │            │          │痛達寧膜衣錠10瓶      │              │
├──┼──────┼─────┼───────────┼───────┤
│十一│92年1月10日 │丙○○○  │旺力新糖衣錠(100T)12瓶│1800元        │
├──┼──────┼─────┼───────────┼───────┤
│十二│92年1月24日 │丙○○○  │旺力新糖衣錠(100T)12瓶│1800元        │
├──┼──────┼─────┼───────────┼───────┤
│十三│92年4月18日 │丙○○○  │旺力新糖衣錠(1000T)2瓶│1400元        │
├──┼──────┼─────┼───────────┼───────┤
│十四│92年4月24日 │丙○○○  │旺力新糖衣錠(1000T)2瓶│1400元        │
├──┼──────┼─────┼───────────┼───────┤
│十五│92年2月12日 │丙○○○  │旺力新糖衣錠(1000T)2瓶│1400元        │
├──┼──────┼─────┼───────────┼───────┤
│十六│92年3月10日 │丙○○○  │痛達寧膜衣錠10瓶      │4000元        │
├──┼──────┼─────┼───────────┼───────┤
│十七│92年5月15日 │丙○○○  │旺力新糖衣錠(1000T)2瓶│1400元        │
├──┼──────┼─────┼───────────┼───────┤
│十八│92年5月19日 │丙○○○  │旺力新糖衣錠(1000T)2瓶│1400元        │
├──┼──────┼─────┼───────────┼───────┤
│十九│92年5月30日 │丙○○○  │痛達寧膜衣錠10瓶      │4000元        │
├──┼──────┼─────┼───────────┼───────┤
│二十│92年4月 9日 │庚○○    │異菸鹼醯胼10瓶        │3000元        │
│    │（原審誤植為│          │                      │              │
│    │同月19日）  │          │                      │              │
├──┼──────┼─────┼───────────┼───────┤
│二一│92年4月16日 │庚○○    │旺力新糖衣錠(1000T)2瓶│1730元        │
│    │            │          │維他維旺2瓶           │              │
├──┼──────┼─────┼───────────┼───────┤
│二二│92年5月16日 │庚○○    │旺力新糖衣錠(100T)8瓶 │1200元        │
├──┼──────┼─────┼───────────┼───────┤
│二三│92年5月23日 │庚○○    │旺力新糖衣錠(1000T)2瓶│1400元        │
├──┼──────┼─────┼───────────┼───────┤
│二四│92年5月26日 │庚○○    │旺力新糖衣錠(1000T)2瓶│2000元        │
│    │            │          │待匹力達1瓶           │              │
├──┼──────┼─────┼───────────┼───────┤
│二五│92年4月10日 │榮豐牙科診│鹽酸四環素3瓶         │4350元        │
│    │            │所        │氯黴素3瓶             │              │
├──┼──────┼─────┼───────────┼───────┤
│二六│92年4月30日 │榮豐牙科診│鹽酸四環素3瓶         │4350元        │
│    │            │所        │氯黴素3瓶             │              │
├──┼──────┼─────┼───────────┼───────┤
│二七│92年5月28日 │榮豐牙科診│鹽酸四環素3瓶         │4350元        │
│    │            │所        │氯黴素3瓶             │              │
└──┴──────┴─────┴───────────┴───────┘


司法院資訊處製作；財團法人民間司法改革基金會備份。
